【裁判字號】    91,訴,1397
【裁判日期】    920303
【裁判案由】    重利等
【裁判全文】
臺灣高雄地方法院刑事判決                        九十一年度訴字第一三九七號
    公  訴  人  臺灣高雄地方法院檢察署檢察官
    被      告  丙○○
右列被告因重利等案件，經檢察官提起公訴（九十年度偵字第一八八六０號），本院
判決如左：
    主  文
丙○○共同以乘他人急迫貸以金錢，而取得與原本顯不相當之重利為常業，處有期徒
刑柒月。扣案之帳冊壹本、行動電話晶片壹枚均沒收；又共同傷害人之身體，處有期
徒刑參月；又共同連續以加害生命、身體、財產之事，恐嚇他人，致生危害於安全，
處有期徒刑肆月；應執行有期徒刑壹年。扣案之帳冊壹本、行動電話晶片壹枚均沒收
。
    事  實
一、丙○○與經營俗稱「地下錢莊」、真實姓名年籍不詳之成年男子數人，自民國九
    十年六月間起，共同基於常業重利之犯意聯絡，由丙○○負責居間媒介，乘不特
    定人需錢急迫、輕率或無經驗之際貸以金錢，藉此取得與原本顯不相當之重利，
    並恃以維生，丙○○復並與地下錢莊成員約定以新台幣（下同）一千元之代價，
    負責向債務人催討本息，並以其所有之0000000000號行動電話為聯絡
    工具。丙○○遂先後乘甲○○、乙○○、丁○○○、戊○○等人急需用錢之際，
    於附表一所示之時、地，分別貸予一萬二千元或一萬元，並均簽發面額三萬元之
    本票一紙以供擔保，借款一萬二千元者，每三天應償還一千五百元，分十期攤還
    ，借款一萬元者，每三天應償還一千二百元，分十期攤還，以此方式向甲○○等
    人分別取得相當於年息百分之三百及百分之二百四十之與原本顯不相當之重利。
二、丙○○與地下錢莊成員貸放一萬二千元予丁○○○後，因丁○○○於清償三期計
    四千五百元後，無力償還剩餘款項，丙○○與真實姓名年籍不詳之成年男子二人
    遂於九十年七月三十一日晚上，另行基於傷害人身體之犯意聯絡，由丙○○聯繫
    丁○○○而獲知其所在地後，便通知該真實姓名年籍不詳之成年男子前往高雄市
    前鎮區○○街，於同日晚上十一時許手持木棍毆打丁○○○，致丁○○○受有頭
    部及雙腳挫傷等傷害。
三、丙○○與地下錢莊成員貸放款項予甲○○等人後，因甲○○等人無力償還所有欠
    款，竟另行基於恐嚇之概括犯意聯絡，於附表二所示時、地，以如附表二所示言
    語恫嚇甲○○等人，致甲○○等人均心生畏懼，足以生危害於安全。嗣為警據報
    ，於九十年九月二十六日下午一時五十分許，至高雄市左營區合群里合群新村一
    五四號（起訴書誤載為東門路一○七巷十九號二樓之一）搜索查獲，並扣得其所
    有之帳冊一本、行動電話晶片一枚。
四、案經甲○○、丁○○○、乙○○、戊○○訴由高雄市政府警察局鹽埕分局移送臺
    灣高雄地方法院檢察署檢察官偵查起訴。
    理  由
一、訊據被告丙○○對於居間介紹甲○○等人向地下錢莊借款，並約定以一千元之代
    價，負責催討本息之事實固不諱言，惟矢口否認有上開常業重利、傷害及恐嚇之
    犯行，辯稱：伊並非經營地下錢莊之人，僅是幫錢莊代收款項，且伊並未獲得任
    何利益；九十年七月三十一日伊並未遇到丁○○○，不知道她為何會被打，且伊
    亦未恐嚇甲○○、乙○○、丁○○○及戊○○或說過那些恐嚇話語云云。經查：
（一）被告前揭居間媒介，乘不特定人需錢急迫之際貸以金錢，藉此取得年息百分之
      三百或百分之二百四十重利之事實，業據告訴人甲○○、乙○○、丁○○○於
      警訊時及戊○○於警訊及本院調查時指訴綦詳，復有被告登載收款情形之帳冊
      一本及做為聯絡工具之行動電話晶片一枚扣案可資佐證，此部分之事實，堪予
      認定。按現行刑法關於正犯、從犯之區別，依最高法院所採見解，係以其主觀
      之犯意及客觀之犯行為標準，凡以自己犯罪之意思而參與犯罪，無論其所參與
      者是否犯罪構成要件之行為，皆為正犯，其以幫助他人犯罪之意思而參與犯罪
      ，其所參與者，苟係犯罪構成要件之行為，亦為正犯，必以幫助他人犯罪之意
      思而參與犯罪，其所參與者又為犯罪構成要件以外之行為，始為從犯（最高法
      院二十五年上字第二二五三號判例參照）。查被告丙○○明知經營「地下錢莊
      」之真實姓名年籍不詳成年男子數人，係以乘人急迫、輕率或無經驗，貸以金
      錢而取得與原本顯不相當之重利為業，仍居間介紹急需用錢之甲○○等人向其
      等貸款，並與地下錢莊成員約定一千元之代價代收帳款，已如前述，足見其已
      參與常業重利犯行之構成要件行為，自屬常業重利犯行之共同正犯無訛。另被
      告既係以如右揭事實欄所記載之計算方式計算利息，換算成週年利率，即高達
      百分之三百及百分之二百四十，顯已超過民法第二百零五條所規定週年百分之
      二十之法定利率甚鉅，自屬取得與原本顯不相當之重利。再者，甲○○等人借
      款均係一萬二千元或一萬元之小額借款，亦均僅一個月期限之短期借款，竟簽
      發遠超過本息之面額三萬元本票一紙以供擔保，足見甲○○等人確係出於急迫
      之故，始透過被告丙○○之介紹向地下錢莊成員貸款。又被告丙○○係以一千
      元代價代為催討帳款，且由其負責催討對象之借款人數眾多，顯係反覆以此營
      利謀生無訛。綜上，被告所犯常業重利之犯行，事證明確，堪以認定。
（二）丁○○○因無法返還所餘借款，由丙○○以電話與其聯繫得知所在地點後，通
      知二名真實姓名年籍不詳之成年男子前往其所在地，手持木棍於右揭時、地毆
      打丁○○○成傷等事實，業據告訴人丁○○○於警訊時指訴詳盡，復參以告訴
      人丁○○○於警訊中指訴：丙○○於伊遭毆打當日晚上告知伊：如再不還錢，
      今天要叫所有手下全部出動抓妳，如果被我們抓到要打得妳很慘等語，並於九
      十年八月三十一日晚上十時許，因伊無法還錢，丙○○帶來之一名手下以很兇
      之語氣罵我三字經，且恐嚇伊如不還錢，就不像上次腳傷而已，要讓伊坐輪椅
      等語，告訴人甲○○於警訊時亦指訴：地下錢莊的人曾打電話予伊，告知若再
      不還錢的話，由其等來處理，要讓伊比丁○○○更嚴重等語，足見毆打告訴人
      丁○○○成傷之二名男子係經營地下錢莊之成員，因告訴人丁○○○無法返還
      借款，經丙○○之通知始動手毆打丁○○○，是被告與毆打丁○○○之人顯有
      犯意之聯絡無訛，被告空言辯稱：丁○○○被毆打時，伊並未在場等語，顯係
      事後卸責之詞，尚不因而解免其共同傷害之罪責。從而，被告此部分傷害之犯
      行，事證已臻明確，洵堪認定，應依法加以論科。
（三）被告前揭連續恐嚇之犯行，業據告訴人甲○○、乙○○、丁○○○於警訊時及
      戊○○於警訊及本院調查時指訴綦詳，而依上開告訴人等所指訴遭恐嚇之情節
      內容大致相符，是彼此相互佐證，應認告訴人等指訴之情節非虛。復參以被告
      於本院調查時自承：係以一千元代價代錢莊催討帳款，若未收取張款完畢時，
      其須負保證責任等語（見本院九十一年五月三十一日訊問筆錄），是被告既為
      避免地下錢莊成員要其負責，推認被告因而向甲○○、乙○○、丁○○○及戊○○為上開恐嚇話語，亦符常情，足見被告前揭辯解：並未向甲○○等人恐嚇
      云云，尚不足採，應認被告確有此部分連續恐嚇犯行。綜上所述，事證已臻明
確，被告此部分連續恐嚇之犯行洵堪認定，應依法加以論科。
二、按刑法上所謂常業犯，指反覆以同種類行為為目的之社會活動之職業性犯罪而言
    ，至於犯罪所得之多寡，是否恃此犯罪為唯一之謀生職業，則非所問，縱令兼有
    其他職業，仍無礙於該常業犯罪之成立（最高法院八十五年度台上字第五一Ｏ號
    判例參照）。核被告丙○○所為，係犯刑法第三百四十五條之常業重利罪、第二
    百七十七條第一項前段普通傷害罪、第三百零五條之恐嚇危害安全罪。其與右揭
    不詳姓名年籍之成年男子數人，就常業重利、普通傷害、恐嚇部分，分別互有犯
    意聯絡及行為分擔，應論以共同正犯。又其先後多次恐嚇犯行，時間緊接、方法
    相同，並觸犯構成要件相同之罪名，顯基於概括犯意反覆為之，應依連續犯之規
    定論以一罪。其所犯前開各罪，因犯意各別，行為互殊，犯罪構成要件亦不相同
    ，應予分論併罰。另公訴人雖就被告於九十年七月上旬在不詳地點貸予戊○○一
    萬二千元部分之犯罪事實並未敘及，然此部分與前揭犯罪事實欄一之附表一部分
    犯罪事實，屬被告基於一個常業重利之犯意下所為之犯行，具實質上一罪關係，
    本院自得併予審究。又公訴人雖未對被告於九十年七月三十一日以電話恐嚇丁○○○部分之犯罪事實起訴，然該部分與前揭犯罪事實欄三附表二部分之犯罪事實
    ，具連續犯之裁判上一罪關係，依審判不可分原則，本院自亦得併予審究。審酌
    被告不思循正當工作賺取所得，竟於居間媒介後受雇於地下錢莊代為催討帳款為
    生，影響金融秩序之健全發展，並以傷害、恐嚇等激烈手段催討帳款，造成被害
    人生命、身體及財產之危害，暨其重利行為可能導致借款人因受債務壓迫鋌而走
    險，對社會治安造成危害，且犯後態度不佳，否認犯行，本不宜寬貸，惟念其所
    圖金額不多及其他一切情狀，分別量處如主文所示之刑，並定其應執行刑。另扣
    案之帳冊一本及行動電話晶片一枚，係被告丙○○所有，業據被告供明在卷（本
    院九十一年五月三十一日訊問筆錄），係供被告犯常業重利罪所用之物，應依刑
    法第三十八條第一項第二款規定併予宣告沒收；另扣案借貸憑證六張、本票一本
    、空白借貸憑證一盒，雖為被告所有，然被告否認與本件犯行有關，本院亦查無
    證據證明係供本件犯罪所用或預備供犯罪所用之物，爰均不予宣告沒收，附此敘
    明。
三、公訴意旨另以：被告丙○○於九十年七月十六日下午三時許，在高雄市鹽埕區○○○路，以手拉告訴人乙○○頭髮，致乙○○頭髮掉落等語，因認其此部分另涉
    犯刑法第二百七十七條第一項普通傷害罪嫌等語。按犯罪事實應依證據認定之，
    無證據不得推定其犯罪事實，又不能證明被告犯罪者，應諭知無罪之判決，刑事
    訴訟法第一百五十四條、第三百零一條第一項分別定有明文。另告訴人之指訴，
    係以使被告受刑事訴追為目的，是其陳述是否與事實相符，仍應調查其他證據以
    資審認；而認定犯罪事實所憑之證據，雖不以直接證據為限，間接證據亦包括在
    內，然而無論為直接或間接證據，其為訴訟上之證明，須於通常一般人均不致有
    所懷疑，而得確定其為真實之程度者，始得據為有罪之認定，最高法院分別著有
    五十二年臺上字第一三ＯＯ號及四十六年臺上字第二六○號判例足資參照。訊據
    被告丙○○固供承有以手拉乙○○頭髮之事實，惟堅決否認有何傷害之犯行，辯
    稱：伊僅有拉住乙○○之頭髮，不知道她頭髮有掉落等語。經查：公訴人認被告
    涉犯有傷害罪嫌，係僅以告訴人乙○○之指訴為唯一依據，並未提出任何其他證
    據以佐其實，告訴人亦未提出診斷證明書供本院審認是否已達傷害人身體健康之
    程度，本院復查無其他積極證據足資審認被告確有告訴人指訴之傷害犯行，揆諸
    前揭說明，自不能僅憑告訴人之片面指訴，而認被告涉有此部分傷害罪犯行，既
    不能證明被告犯罪，原應為無罪之諭知，惟公訴意旨認此部分與前開犯罪事實欄
    二論罪科刑部分，有連續犯之裁判上一罪關係，爰不另為無罪之諭知，附此敘明
    。
據上論斷，應依刑事訴訟法第二百九十九條第一項前段，刑法第二十八條、第五十六
條、第二百七十七條第一項前段、第三百零五條、第三百四十五條、第五十一條第五
款、第三十八條第一項第二款，罰金罰鍰提高標準條例第一條前段，判決如主文。
本案經檢察官林美靜到庭執行職務。
中     華     民     國     九十二      年      三      月      三      日
                                臺灣高雄地方法院刑事第六庭
                                  審判長 法  官     李政庭
                                         法  官     周玉群
                                         法  官     邱泰錄
右正本證明與原本無異。
如不服本判決，應於判決送達後十日內，向本院提出上訴狀。
                                         書記官     林慧君
中    華    民    國      九十二年      三      月      三      日
附表一：
┌──┬─────┬────────┬────────────┬─────┐
│編號│ 被害人   │借貸時間        │ 借貸地點               │借貸金額  │
├──┼─────┼────────┼────────────┼─────┤
│一  │ 甲○○   │九十年六月間    │ 高雄市○○路與大順路口 │一萬二千元│
├──┼─────┼────────┼────────────┼─────┤
│二  │ 乙○○   │九十年六月十七日│ 不詳                   │一萬二千元│
├──┼─────┼────────┼────────────┼─────┤
│三  │ 丁○○○ │九十年七月間    │ 不詳                   │一萬二千元│
├──┼─────┼────────┼────────────┼─────┤
│    │          │九十年七月上旬  │ 不詳                   │一萬二千元│
│四  │ 戊○○   ├────────┼────────────┼─────┤
│    │          │九十年八月二日  │ 高雄市○○路與民權路口 │一萬元    │
└──┴─────┴────────┴────────────┴─────┘
附表二：
┌─┬────┬─────────┬───────────────────┐
│  │ 被害人 │ 犯罪時間         │犯罪地點及方式                        │
├─┼────┼─────────┼───────────────────┤
│  │        │ 九十年八月間     │由地下錢莊成員打電話予甲○○恫稱：如不│
│一│甲○○  │                  │還錢，由我們來處理，要讓你比丁○○○更│
│  │        │                  │嚴重等語。                            │
├─┼────┼─────────┼───────────────────┤
│  │        │九十年七月十一日  │丙○○打電話予乙○○恫稱：如再不還錢，│
│  │        │                  │我們就準備來處理妳了等語。            │
│二│乙○○  ├─────────┼───────────────────┤
│  │        │九十年七月十六日  │丙○○在高雄市○○○路對乙○○恫稱：你│
│  │        │                  │再跑，我就把你處理掉等語。            │
├─┼────┼─────────┼───────────────────┤
│  │        │九十年七月三十一日│丙○○打電話予丁○○○恫稱：如再不還錢│
│  │        │                  │，今天叫所有手下全部出動抓妳，如果被我│
│  │        │                  │們抓到要打得妳很慘等語。              │
│  │        ├─────────┼───────────────────┤
│三│丁○○○│九十年八月十九日  │丙○○打電話予丁○○○恫稱：如再不還錢│
│  │        │                  │，見到你就打你等語。                  │
│  │        ├─────────┼───────────────────┤
│  │        │九十年八月三十一日│丙○○在高雄市○○街對丁○○○恫稱：如│
│  │        │                  │不還錢就不像上次腳傷而已，要讓妳坐輪椅│
│  │        │                  │等語。                                │
├─┼────┼─────────┼───────────────────┤
│  │        │九十年八月四日    │丙○○在高雄市○○路與正勤路口對戊○○│
│四│戊○○  │                  │恫稱：以後如不準時交錢，要叫人打你並把│
│  │        │                  │你的攤位載走等語。                    │
└─┴────┴─────────┴───────────────────┘
中華民國刑法第三百四十五條
 (常業重利罪)
以犯前條之罪為常業者，處五年以下有期徒刑，得併科三千元以下罰金。
中華民國刑法第二百七十七條
 (普通傷害罪)
傷害人之身體或健康者，處三年以下有期徒刑、拘役或一千元以下罰金。
犯前項之罪因而致人於死者，處無期徒刑或七年以上有期徒刑；致重傷者
，處三年以上十年以下有期徒刑。
中華民國刑法第三百零五條
 (恐嚇危害安全罪)
以加害生命、身體、自由、名譽、財產之事，恐嚇他人致生危害於安全者
，處二年以下有期徒刑、拘役或三百元以下罰金。


司法院資訊處製作；財團法人民間司法改革基金會備份。
